【裁判字號】    98,重勞訴,6
【裁判日期】    981117
【裁判案由】    給付退休金
【裁判全文】
臺灣臺北地方法院民事判決             98年度重勞訴字第6號
原      告  壬○○
            己○○
            戊○○
            丙○○
            辛○○
            丁○○
            庚○○
共      同
訴訟代理人  吳啟豪律師
            吳啟玄律師
被      告  宏廣股份有限公司
法定代理人  甲○○
訴訟代理人  彭志傑律師
上列當事人間請求給付退休金事件，本院於民國98年10月20日言
詞辯論終結，判決如下：
    主      文
原告之訴及假執行之聲請均駁回。
訴訟費用由原告依附表三所示比例負擔。
    事實及理由
一、原告主張：原告均受僱於被告，民國94年間，被告主動提出
    優惠退休方案供員工申請，但表示因公司財務困難，退休金
    只能先給付60% ，其餘40% 優退員工須以假裝向被告認購增
    資股票之方式借款予被告，借期3 年，利息按年息5%計算，
    以利被告對外募資，如優退員工不同意借款，則60% 退休金
    被告亦不同意給付。原告於同年6 月間分別申請優退，並於
    取得退休金支票後，均依被告要求將40% 匯予被告，時間、
    金額詳如附表一所載。原告應被告要求以40% 退休金認購增
    資股票，係通謀虛偽法律行為，依民法第71條規定應屬無效
    。被告藉該無效行為規避一次付清全部退休金之義務，原告
    自得本於退休金請求權，請求被告給付該短付之退休金。縱
    認上開通謀虛偽增資係隱含消費借貸之法律行為，被告與原
    告約定之3 年借貸期間亦已屆滿，原告自得本於借貸契約之
    法律關係請求被告返還借款。爰提起本訴，聲明請求被告各
    給付原告如附表二所示之金額及各自附表二利息起算日起至
    清償日止，按年息5%計算之利息；並願供擔保請准宣告假執
    行等情。
二、被告則辯稱：原告於94年間申請優惠退休，退休金已由中央
    信託局勞工退休準備金全額支付原告並經其收取兌現，嗣原
    告同意提出退休金40% 承購被告94年度現金增資之股票，係
    認同被告並期待現金增資後被告能渡過經濟不景氣，再創事
    業高峰，兩造間並無通謀虛偽增資認股行為，亦無消費借貸
    關係，被告已履行給付退休金之義務，原告請求被告給付退
    休金或返還借款，均無理由等語，並聲明請求駁回原告之訴
    及假執行聲請，如受不利判決，願供擔保請准免為假執行。
三、兩造不爭執之事實：
  (一)原告原為被告公司員工，於94年間依被告優退辦法辦理退休
    後，除原告己○○外，其餘原告仍繼續受僱於被告。
  (二)原告壬○○、戊○○、丙○○、辛○○、丁○○均於94年4
    月28日；原告己○○、庚○○均於94年5 月16日，分別簽屬
    被告公司94年度現金增資員工認股暨股票託管同意書。
  (三)原告已自中央信託局帳戶領取退休金。
  (四)原告分別將40% 退休金匯入被告帳戶，匯款時間及金額各如
    附表一所示。
  (五)原告於97年7 月25日以臺北57支郵局第697 號存證信函催告
    被告給付退休金。
  (六)原告已拿回託被告保管之股票。
四、本件爭點及本院判斷：
  (一)原告認購被告94年度現金增資股票是否通謀虛偽意思表示？
  1.原告主張其應被告要求以40% 退休金認購增資股票，為通謀
    虛偽意思表示等情，係以被告增資認股繳款書已記載逾期未
    繳款，喪失其權利，原告均未於期限內繳款；被告公司股價
    於94年間每股市值僅約1 元，原告無以每股10元認購該毫無
    價值股票之理。且被告公司董事長及其他小股東均不參與該
    增資認股，原告更無將大筆退休金投資被告之可能；被告允
    諾按年息5%計付原告利息，與增資認股之情形顯然不同；被
    告假裝增資之對象僅包括原告在內之28名優退員工，顯與增
    資應盡量擴大募款對象之經驗法則相違；除原告己○○以外
    ，其他原告均未於優退時辦理離職，可見原告只是應被告要
    求，將提撥於中央信託局之退休金領出借予被告而已；被告
    之零股股東均按原持股數之6.6%左右認股，原告等28名優退
    員工與零股股東認股情形迥不相同，顯非增資認股；且被告
    增資公告並未註明員工認股不得轉讓之閉鎖期間，原告應被
    告要求所簽員工認股暨股票託管同意書則記載原告認購後3
    年內不得私自轉讓股票，足見兩造間無依上開增資公告認購
    增資股票之關係；再依被告增資公告所載，增資發行新股只
    保留15%由員工認購，惟此增資案幾乎全由包含原告在內之
    28名優退員工認股，原告等優退員工之認股顯非依增資公告
    所為等情，為其論據。惟為被告所否認。
  2.經查，原告雖於被告增資公告所定股款最後繳納期限屆滿後
    ，始繳納股款，此對照原告所提匯款單及被告所提增資公告
    之內容即明（調字卷第4 至15頁、訴字卷第27頁）。惟原告
    逾時之繳款，非不能認係對被告提出認股之新要約。被告既
    已同意原告認股，並已收受股款交付股票，兩造間認購股票
    之法律關係即已生效，不因原告前有繳款逾時情事而受影響
    。
  3.又被告公司已發行股票之市價，至93年12月興櫃期間雖低至
    每股1 元左右，此有財團法人中華民國證券櫃檯買賣中心檢
    送本院之統計表在卷可查（訴字卷第63至67頁）。原告謂其
    當時無以每股10元認購市值僅約1 元之增資股票之理由，固
    非無據。惟此係純以股價作為唯一考量因素之推論。如著眼
    於原告等優退員工與被告公司間所存利害關係，其理即非必
    相同。依證人即當時負責邀被告以退休金認購增資股票之被
    告前行政部協理乙○○到庭結證所陳：「當時公司財務困難
    ，公司找了外面的人要增資，為了增資能順利，所以希望公
    司老股東亦即員工認購股票，並結合優退制度，後來最終的
    決定是公司找要優退的員工以退休金百分之四十認購公司股
    票，這不是強迫的行為，願意的就辦理優退並認購股票，不
    願意的也不會強迫。當時已經講好，如果找到外面的人願意
    增資，公司會優先處理員工認購股票的部分，就是把員工購
    買的股票轉給特定人士。員工可以得到特定人士購買股票的
    錢及百分之五的利息…我自己認為當時公司財務困難，如果
    可以先拿到退休金，即使百分之四十用在認購增資股票，但
    仍有百分之六十可以拿，所以我願意…我把我前述個人想法
    告訴優退員工，看他們是否願意」等語，可知原告等退休員
    工認購增資新股，非必僅以當時已發行股票之市值為唯一考
    量因素，有關被告公司財務、增資需求及員工優惠退休條件
    等當亦為其考量之問題。參以原告陳稱被告在94年增資前，
    財務狀況搖搖欲墜。被告亦陳明其在94年間如未獲增資解決
    財務困境致須解散清算時，顯不能支應資遣員工之龐大費用
    ，原告等優退員工勢必只能領取部分資遣費，其數額遠較依
    優退辦法領取優惠退休金之60% 為低等語，並提出比較表為
    佐（訴字卷第111 、112 、160 、161 頁）等情，堪認原告
    當時以每股10元認購被告增資股票，應係選擇風險較低獲益
    立見之做法。原告謂其無以10倍價格認購被告增資股票之理
    由云云，並不足取。
  4.至於被告公司董事長及其他小股東雖未參與增資認股，惟渠
    等與被告間之利害關係，非必和原告相同，自不可相提併論
    。是被告董事長及小股東未參與增資認股，並不足以推論原
    告必無認購增資新股之可能。是原告謂其不可能將大量退休
    金投資於被告云云，亦不足取。
  5.另原告指稱被告允諾按原告認股金額之年息5%，計付利息予
    原告一節，雖以原告所簽「員工認股暨股票託管同意書」第
    二點記載「股票託管期間屆滿三個月內，本人可以以書面申
    請轉讓所認購股票，本人同意所認購之股票由董事長洽特定
    人認購，購買價格為所繳股款加計繳款截止日起至轉讓日期
    間，依一年期利率5%計算之利息」等文義，為其憑據。惟上
    開文義所謂「加計繳款截止日起至轉讓日期間，依一年期利
    率5%計算之利息」者，顯係指被告之董事長洽請特定人認購
    原告所認增資股票之「購買價格」之「計算方式」，而非表
    示被告同意按年息5%給付原告利息。原告謂被告允給利息云
    云，顯與事實不符，自無可採。
  6.再原告指稱被告增資對象僅為包含原告在內之28名優退員工
    ，與增資應盡量擴大募款對象之經驗法則相違一節，除未舉
    證證明業界確有該經驗法則存在以外，且原告亦自陳被告當
    時對外籌募款始終未能如願等語（訴字卷第30頁背面），依
    證人乙○○之上述證詞，復可知被告增資發行新股時，即已
    預定「找要優退的員工以退休金百分之四十認購公司股票」
    ，並無原告所指「盡量擴大募款對象」之計劃。則原告以被
    告籌資對象為原告等優退員工有違經驗法則云云，推認原告
    認購增資股票為通謀虛偽意思表示，亦無可採。
  7.又原告指稱己○○以外之其餘原告於辦理優退後，仍繼續受
    僱於被告等情，固為被告所不否認。據此事實雖亦可推認被
    告提出優退方案，目的在使原告提前支領提撥於中央信託局
    之退休金，並將其中40% 金額挹注被告，以緩和被告財務危
    機。然被告此一經濟目的，本可透過增資發行新股並商由原
    告以部分退休金認購股票以資實現，並無違法可言，亦無從
    推認原告同意被告所請，即屬與被告通謀而為虛偽增資認股
    之意思表示。
  8.此外原告所指其認購新股數量與原持股數量之比例，遠超過
    其他零股股東；其應被告要求所簽員工認股暨股票託管同意
    書記載原告認購後3 年內不得私自轉讓股票，與被告增資公
    告未註明閉鎖期間不符；被告94年增資所發行之新股幾乎全
    由原告等28名優退員工認購，與被告增資公告所載增資發行
    新股只保留15% 由員工認購情形亦不符等情，固為被告不爭
    之事實，惟諸此事實與原告認購新股是否出於與被告通謀虛
    偽意思表示而為，並無關聯，亦無從據此推認原告認購新股
    即為通謀虛偽意思表示。
  9.按主張自己與相對人通謀虛偽而為意思表示者，應就該事實
    負舉證之責任，為最高法院48年度台上字第29號判例所揭法
    則。原告主張與被告通謀虛偽而為增資認股之意思表示，應
    就此事實舉證以實其說。惟原告前揭論述及舉證，無一足可
    證明其認購增資新股確出自通謀虛偽意思表示，則依上開最
    高法院判例意旨，原告主張兩造就被告94年度現金增資股票
    之發行認購有互為通謀虛偽意思表示云云，即無可採。
  (二)被告已否給付原告所餘40% 之退休金？
    原告是認業經中央信託局簽發交付全額退休金支票，並已兌
    領。雖主張被告要求原告以其中40% 退休金認購上述增資股
    份，係通謀虛偽法律行為，規避一次付清全部退休金之義務
    云云。惟原告未能證明其認購上述增資股票係與被告互為通
    謀虛偽意思表示，已如前述。則原告主張被告要求原告以退
    休金認購增資股票係規避給付退休金義務，即非有據，不足
    採信。應認被告已經給付原告系爭40% 退休金。
  (三)被告是否向原告借貸相當於百分之40退休金之款項？
  1.原告雖主張被告要求原告以40% 退休金認購增資股票，係通
    謀虛偽法律行為，隱含消費借貸之真正法律行為云云，惟亦
    為被告所否認。
  2.經查，原告未能證明其認購上述增資股票係與被告互為通謀
    虛偽意思表示，既如前述。依兩造所提出各為對造不爭執真
    正之「員工認股暨股票託管同意書」（調字卷第4 至14頁）
    、「股票保管同意書」（訴字卷第123 至127 頁），亦均揭
    示原告認購現金增資股票之文意。原告不否認簽名於上開文
    書，則若非原告同意其文義，以原告等優退員工人數達28人
    ，豈有任由該文書記載與事實不符之文義而竟不要求被告修
    正或予以拒絕簽署之理。再徵諸原告於98年3 月16日言詞辯
    論期日陳稱「當初被告保留百分之四十的退休金在公司，並
    沒有講得很清楚是不是借款…」等語（訴字卷第38頁），益
    徵原告主張其以40 %退休金認購上述增資股票，係與被告通
    謀虛偽意思表示隱含消費借貸之法律行為云云，並無可取。
  3.至於原告指稱被告於98年7 月14日言詞辯論期日已經自認原
    告有將退休金40% 借予被告云云，不但為被告否認，且依被
    告當時所陳，雖有「如果原告假如真的退休，被告不回聘，
    他們就沒有工作，所以他們也願意借公司相當於退休金百分
    之四十…」等語，惟以其接續陳稱「…（原告）自己也持有
    股票。動畫產業虧可以虧三年，吃可以吃十年，美國夢工廠
    曾一度瀕臨破產，幾個好的案字馬上股價沖天…」等語（訴
    字卷第95頁），可知被告真意並非單純承認原告將40% 退休
    金係以消費借貸方式借予被告，否則被告豈會同時提及「原
    告自己也持有股票」，並舉美國夢工廠公司為例，暗喻原告
    持有之股票亦隨時有股價飛漲之可能。是綜觀被告上述陳詞
    並無自認原告借款予被告之意旨，原告指稱被告已經自認，
    尚非可取。
五、綜上所述，原告已領取全額退休金，復未能證明以其中40%
    金額認購被告增資股票係與被告互為通謀虛偽意思表示，或
    有隱含消費借貸法律行為之情事，被告亦無自認兩造間有消
    費借貸之事實，則原告據以主張被告以無效之通謀虛偽法律
    行為規避一次給付全部退休金之義務，應補給原告40% 退休
    金云云，顯無可取；其另依消費借貸之法律關係請求被告返
    還與40% 退休金同額之借款，亦非有據。從而，原告求為如
    其聲明所示之判決，為無理由，應予駁回。原告既受敗訴之
    判決，其假執行之聲請亦失所附麗，應併予駁回。
六、兩造其餘主張及所提證據與本院上開論斷無涉或無違，不予
    贅述。
七、依民事訴訟法第78條、第85條判決如主文。
中    華    民    國    98    年    11    月    17    日
                        勞工法庭  法  官  黃明發
以上正本係照原本作成
如對本判決上訴，須於判決送達後20日內向本院提出上訴狀
中    華    民    國    98    年    11    月    17    日
                                  書記官  陳怡如
附表一：各原告匯款時間、金額（幣別：新臺幣）
┌──┬────┬──────┬─────────┬──┐
│編號│姓  名  │匯 款 時 間 │  匯  款  金  額  │備註│
├──┼────┼──────┼─────────┼──┤
│ １ │壬○○  │94年6 月3 日│2,503,000 元      │    │
├──┼────┼──────┼─────────┼──┤
│ ２ │己○○  │94年6 月23日│2,448,500 元      │    │
├──┼────┼──────┼─────────┼──┤
│ ３ │戊○○  │94年6 月21日│  597,300 元      │    │
├──┼────┼──────┼─────────┼──┤
│ ４ │丙○○  │94年6 月8 日│1,154,500 元      │    │
├──┼────┼──────┼─────────┼──┤
│ ５ │辛○○  │94年6 月7 日│1,062,900 元      │    │
├──┼────┼──────┼─────────┼──┤
│ ６ │丁○○  │94年6 月21日│  826,000 元      │    │
├──┼────┼──────┼─────────┼──┤
│ ７ │庚○○  │94年6 月7 日│1,303,000 元      │    │
└──┴────┴──────┴─────────┴──┘
附表二：原告請求被告給付之金額及利息（幣別：新臺幣）
┌──┬────┬─────────┬─────────┐
│編號│姓  名  │  請  求  金  額  │    利息起算日    │
├──┼────┼─────────┼─────────┤
│ １ │壬○○  │2,503,000 元      │   94年6 月3 日   │
├──┼────┼─────────┼─────────┤
│ ２ │己○○  │2,448,500 元      │   94年6 月23日   │
├──┼────┼─────────┼─────────┤
│ ３ │戊○○  │  597,300 元      │   94年6 月21日   │
├──┼────┼─────────┼─────────┤
│ ４ │丙○○  │1,154,500 元      │   94年6 月8 日   │
├──┼────┼─────────┼─────────┤
│ ５ │辛○○  │1,062,900 元      │   94年6 月7 日   │
├──┼────┼─────────┼─────────┤
│ ６ │丁○○  │  826,000 元      │   94年6 月21日   │
├──┼────┼─────────┼─────────┤
│ ７ │庚○○  │1,303,000 元      │   94年6 月7 日   │
└──┴────┴─────────┴─────────┘
附表三：原告負擔訴訟費用比例
┌──┬────┬──────┐
│編號│姓  名  │負 擔 比 例 │
├──┼────┼──────┤
│ １ │壬○○  │百分之二十五│
├──┼────┼──────┤
│ ２ │己○○  │百分之二十五│
├──┼────┼──────┤
│ ３ │戊○○  │百分之七    │
├──┼────┼──────┤
│ ４ │丙○○  │百分之十二  │
├──┼────┼──────┤
│ ５ │辛○○  │百分之十    │
├──┼────┼──────┤
│ ６ │丁○○  │百分之八    │
├──┼────┼──────┤
│ ７ │庚○○  │百分之十三  │
└──┴────┴──────┘

司法院資訊處製作；財團法人民間司法改革基金會備份。
